---
title: "R Workshop 9.9."
author: "Henrik Sørlie"
date: "9/4/2019"
output: html_document
---

# Forberedelser

Vi starter med litt forberedelser.

## Laste inn pakkene vi trenger

Her laster vi inn de pakkene vi trenger

```{r message=FALSE, warning=FALSE}
library(haven)
library(readr)
library(readxl)
library(dplyr)
library(psych)
library(ggplot2)
library(ggstatsplot)
```

## Importere data

Deretter skal vi improtere data fra ulike kilder:

```{r message=FALSE, warning=FALSE}

seleksjonsdata <- read_spss("data/seleksjonsdata.sav")
prestasjonsdataKS <- read_xlsx("data/Prestasjonsdata Krigsskolen.xlsx")
prestasjonsdataSKSK <- read_xlsx("data/Karakterer og SML SKSK.xlsx")
prestasjonsdataLKS <- read_csv2("data/LuftKS karakterer.csv")

```

## Koble datasett

Nå må vi koble datasettene sammen til ett stort datasett. Vi bruker ID som koblingsnøkkel.

```{r message=FALSE, warning=FALSE}

# Først kobler vi prestasjonsdataene sammen:
prestasjonsdata <- bind_rows(prestasjonsdataKS, prestasjonsdataLKS)
prestasjonsdata <- bind_rows(prestasjonsdata, prestasjonsdataSKSK)

# Vi fjerner de originale datasettene:
rm(prestasjonsdataKS, prestasjonsdataLKS, prestasjonsdataSKSK)

# Deretter kobler vi prestasjonsdata mot seleksjonsdata:
data <- left_join(seleksjonsdata, prestasjonsdata, by = "ID")

# Omdefinere Gender og Skole til factor:
data$Gender <- as_factor(data$Gender)
data$Skole <- as_factor(data$Skole)

# ...og fjerner de originale datasettene:
rm(seleksjonsdata, prestasjonsdata)

```

## Utforske data

Vi tar en titt på dataene våre:

```{r}
summary(data)
describe(data)
pairs.panels(data[,-c(1, 2, 7)], density = FALSE, lm = TRUE, ellipses = FALSE, jiggle = TRUE, hist.col = "green")
```

## Plotting

Nå skal vi plotte dataene våre!

```{r}

plot1 <- ggplot(data, aes(x = Skolepoeng)) +
        geom_histogram()
plot1

plot2 <- ggplot(data, aes(x = Skolepoeng)) +
        geom_density()
plot2

plot3 <- ggplot(data, aes(x = Skolepoeng, colour = Gender)) +
        geom_density()
plot3

plot4 <- ggplot(data, aes(x = Skolepoeng, colour = Skole)) +
        geom_density()
plot4

plot4 <- ggplot(data, aes(x = Skolepoeng, fill = Skole)) +
        geom_density(alpha = .3)
plot4

plot5 <- ggplot(data, aes(x = Skole, y = Skolepoeng, fill = Skole)) +
        geom_boxplot()
plot5

plot6 <- ggplot(data, aes(x = Skolepoeng, y = Hovedkarakter)) +
        geom_point() +
        geom_smooth(method = "lm")
plot6

plot7 <- ggplot(data, aes(x = Skolepoeng, y = Hovedkarakter, colour = Skole)) +
        geom_point() +
        geom_smooth(method = "lm")
plot7

```

## Lineære modeller / regresjoner

```{r}
model1 <- lm(Hovedkarakter ~ Skolepoeng + AE, data = data)
summary(model1)
```

```{r}
model2 <- lm(Hovedkarakter ~ Skolepoeng + AE + Tj_snitt, data = data)
summary(model2)
```

```{r}
model3 <- lm(Hovedkarakter ~ Skolepoeng + AE + Tj_snitt + BS_karakter, data = data)
summary(model3)
```

```{r}
anova(model1, model2, model3)
```

