---
title: "R Workshop arbeidsdokument"
author: "Henrik Sørlie"
date: "9/3/2019"
output: html_document
---

```{r setup, include=FALSE}
knitr::opts_chunk$set(echo = TRUE)
```

# Intro til R

I dag skal vi lære masse R. Vi skal importere, koble og analysere data.

Her er pakkene vi kommer til å trenge:

```{r Pakker, warning=FALSE}
library(haven)
library(readr)
library(readxl)
library(dplyr)
library(tibble)
library(psych)
library(ggplot2)
library(broom)
```

## Importere data

Først skal vi importere data, både fra Excel-filer, SPSS-filer og CSV.

```{r Importere data, message=FALSE, warning=FALSE}

seleksjonsdata <- read_spss("data/seleksjonsdata.sav")
prestasjonsdataKS <- read_xlsx("data/Prestasjonsdata Krigsskolen.xlsx")
prestasjonsdataSKSK <- read_xlsx("data/Karakterer og SML SKSK.xlsx")
prestasjonsdataLKS <- read_csv2("data/LuftKS karakterer.csv")

```

## Koble data

Nå har vi importert alle dataene vi trenger, men vi må koble de sammen til ett datasett, med ID som koblingsnøkkel:

```{r message=FALSE, warning=FALSE}

#Koble prestasjonsdata:
prestasjonsdata <- bind_rows(prestasjonsdataKS, prestasjonsdataLKS) 
prestasjonsdata <- bind_rows(prestasjonsdata, prestasjonsdataSKSK)

# Fjerne gamle objekter vi ikke trenger:
rm(prestasjonsdataKS, prestasjonsdataLKS, prestasjonsdataSKSK)

# Koble seleksjons- og prestasjonsdata etter ID:
data <- left_join(seleksjonsdata, prestasjonsdata, by = "ID")

# Endre datatype til faktor for variabler på nominalnivå.
data$Gender <- as_factor(data$Gender)
data$Skole <- as_factor(data$Skole)

# Fjerne de gamle objektene:
rm(prestasjonsdata, seleksjonsdata)

```

## Utforske data

Nå som vi har datasettet vårt kan vi begynne å utforske det med forskjellige kommandoer:

```{r Utforske data, paged.print=TRUE}
data

summary(data)

describe(data)

pairs.panels(data[,-c(1, 2, 7)], density = FALSE, lm = TRUE, ellipses = FALSE, jiggle = TRUE, hist.col = "green")
```

## Plotting

Nå skal vi plotte dataene våre. Det gjør vi med ggplot2

```{r Plots, message=FALSE, warning=FALSE}

plot1 <- ggplot(data, aes(x = Skolepoeng)) +
        geom_histogram()
plot1

plot2 <- ggplot(data, aes(x = Skolepoeng)) +
        geom_density()
plot2

plot3 <- ggplot(data, aes(x = Skolepoeng, colour = Gender)) +
        geom_density()
plot3

plot4 <- ggplot(data, aes(x = Skolepoeng, colour = Skole)) +
        geom_density()
plot4

plot5 <- ggplot(data, aes(x = Hovedkarakter, fill = Skole)) +
        geom_density(alpha = .5)
plot5

plot6 <- ggplot(data, aes(x = Skole, y = Skolepoeng, fill = Skole)) +
        geom_boxplot()
plot6

plot7 <- ggplot(data, aes(x = Skolepoeng, y = Hovedkarakter)) +
        geom_point()
plot7

plot8 <- ggplot(data, aes(x = Skolepoeng, y = Hovedkarakter)) +
        geom_point() +
        geom_smooth(method = "lm")
plot8

plot9 <- ggplot(data, aes(x = Skolepoeng, y = Hovedkarakter)) +
        geom_point() +
        geom_smooth(method = "loess")
plot9

plot10 <- ggplot(data, aes(x = Skolepoeng, y = Hovedkarakter, colour = Skole)) +
        geom_point() +
        geom_smooth(method = "lm")
plot10
```

## lineære modeller / regresjoner

```{r}

model1 <- lm(Hovedkarakter ~ Skolepoeng + AE, data = data)
summary(model1)
tidy(model1)

model2 <- lm(Hovedkarakter ~ Skolepoeng + AE + Tj_snitt, data = data)
summary(model2)

model3 <- lm(Hovedkarakter ~ Skolepoeng + AE + Tj_snitt + BS_karakter, data = data)
summary(model3)

anova(model1, model2, model3)
```